【裁判字號】    98,易,594
【裁判日期】    981208
【裁判案由】    詐欺
【裁判全文】
臺灣彰化地方法院刑事判決               98年度易字第594號
公  訴  人  臺灣彰化地方法院檢察署檢察官
被      告  甲○○
上列被告因詐欺案件，經檢察官提起公訴（98年度偵字第3269號
），本院判決如下：
    主  文
甲○○幫助犯詐欺取財罪，處有期徒刑伍月，如易科罰金，以新
臺幣壹仟元折算壹日。
    犯罪事實
一、甲○○在可預見帳戶提供予他人使用，因該帳戶所有人名義
    與實際使用人不同，將可能作為不詳犯罪集團詐欺取財之犯
    罪工具，藉此躲避警方之追查，而在不違背其本意下，竟基
    於幫助犯罪集團成員涉犯詐欺取財行為之不確定犯意，於民
    國97年10月22日下午1 時許，在其位於彰化縣溪湖鎮○○里
    ○ 鄰○○路大突巷79號之住處，將以其名義開立之臺中商業
    銀行溪湖分行（帳號：000000000000號）帳戶之存摺、金融
    卡、密碼等物，交予某自稱「張經理」真實姓名年籍不詳之
    成年男子使用，再由該名不詳男子將該金融卡等物件交由詐
    騙集團使用。嗣於97年10月26日下午4 時許，詐欺集團人員
    以電話聯絡乙○○，向乙○○謊稱其電視購物設定有誤，需
    操作提款機以更正設定云云，致乙○○陷於錯誤，而於同日
    下午4 時51分許依詐欺集團成員之指示操作提款機，將新臺
    幣（下同）29,989元匯入甲○○上開帳戶內，並隨即遭人領
    走。嗣因乙○○發覺有異，始知受騙並報警循線查知上情。
二、案經彰化縣警察局溪湖分局報請臺灣彰化地方法院檢察署檢
    察官偵查起訴。
    理  由
一、按被告以外之人於審判外之言詞或書面陳述，除法律有規定
    者外，不得作為證據。被告以外之人於審判外之陳述，雖不
    符前四條之規定，而經當事人於審判程序同意作為證據，法
    院審酌該言詞陳述或書面陳述作成時之情況，認為適當者，
    亦得為證據。當事人、代理人或辯護人於法院調查證據時，
    知有第159 第1 項不得為證據之情形，而未於言詞辯論終結
    前聲明異議者，視為有前項之同意。刑事訴訟法第159 條第
    1 項、第159 條之5 分別定有明文。經查，證人即被害人乙
    ○○於警詢時之證述，雖屬被告以外之人於審判外之言詞陳
    述，為傳聞證據，然被告於本院準備程序既同意將之引為證
    據，且經本院於審理時當庭直接提示而為合法之調查，被告
    並未於言詞辯論終結前聲明異議，本院復審酌該言詞陳述係
    由證人出於自由意識而陳述，並無非法取證之情況，依刑事
    訴訟法第159 條之5 之規定，認上開證人於警詢時之證述，
    應得採為認定本件犯罪事實所憑之證據。
二、訊據被告甲○○矢口否認有將前揭帳戶金融卡及密碼交付及
    告知任何人，辯稱：伊因曾經跳票，信用不佳，而無法向銀
    行辦理貸款，適見報紙所登貸款廣告，乃依電話洽詢獲知對
    方可代為辦理貸款，遂於98年10月22日依對方指示交付存摺
    、金融卡等物，翌日伊曾有所懷疑，但接獲一名女子來電核
    對身分，至第三日（24日，星期五）伊回撥電話給對方時發
    現竟是空號，惟因當時已屬下班時段，又逢週末連休二日，
    故等到27日（星期一）上班時間才向銀行辦理掛失云云。經
    查：
    (一)系爭臺中商業銀行溪湖分行（帳號：000000000000號）帳
      戶係由被告所申辦之事實，迭據被告於警詢、偵訊及本院
      審理時供承明確，並有臺中商業銀行溪湖分行97年12月11
      日中溪湖字第09706301263 號函所附之客戶資料查詢表、
      交易明細表在卷可稽（見警卷第10至12頁）；又上揭被害
      人乙○○確遭以前揭詐騙手法施用詐術，而陷於錯誤匯款
      至被告申設之上開帳戶內之事實，已據證人即被害人乙○
      ○於警詢時證述明確（警卷第4 至5 頁參照），復有郵政
      自動櫃員機交易明細表（警卷第9 頁）、帳戶交易明細表
      （警卷第12頁）在卷可憑，足認被告之上開帳戶乃詐欺集
      團作為詐騙被害人匯入款項詐取財物乙情，應堪認定。
    (二)被告雖辯稱本件係為向銀行辦理貸款而以將上開帳戶存摺
      、金融卡交付予他人云云，惟現行金融機構帳戶之申請手
      續極為簡便，並未徵信申請人之信用或背景資料，亦無任
      何特殊限制，一般民眾皆可輕易申請，是以帳戶之存摺或
      金融卡顯不能表彰個人之資力或信用狀況，而金融卡僅具
      有提款功能，故一般金融機構辦理貸款業務，若欲對申請
      者進行徵信，並不會要求申請者提供帳戶金融卡及密碼等
      物品，且被告自陳該帳戶存摺、金融卡係於97年10月22日
      交付他人，惟當時帳戶餘額僅有99元，此有該帳戶交易明
      細表在卷可參（偵卷第9 頁），顯然該帳戶之存款紀錄無
      助於提昇被告信用條件，是被告於98年11月24日在本院審
      理時供稱：「（審判長問：此本帳戶、存摺、金融卡是否
      有交給別人？）答：我是在97年10月時，為了要辦貸款，
      所以有交給別人。那時對方說要核對資料，而且這些資料
      要帶回公司審核」云云，已與常情有違。另被告於偵訊時
      供稱：「（問：為何找張經理辦貸款而不自己去銀行貸？
      ）答：我有跳票紀錄，沒有辦法向銀行辦。（問：你還是
      一樣跟銀行貸款，為何透過張經理就可以辦？）答：張經
      理我說他們跟銀行有配合，裡面都安排好，而且可以幫我
      假造薪資證明。（問：所以你是打算騙銀行？）答：是，
      但是沒想到我也被張經理騙了」等語（偵查卷第28至29頁
      ），可見被告已明知自身條件不符合銀行申辦貸款之資格
      ，雖其辯稱欲透過非正常管道辦理貸款，然被告對於與其
      接洽貸款之人素未謀面，且知悉對方已有詐欺意圖，絕非
      良善之人，又基於被告曾經使用支票及與銀行往來之金融
      實務經驗，其應非識智淺薄或思慮欠詳之人，豈會輕易將
      金融卡及密碼交付並告知予上述可疑人士？況一般人發現
      金融卡遺失時，均得隨時撥打電話向銀行人員辦理掛失，
      且一天24小時、不分週間或假日皆可為之，此亦為眾所周
      知之事實，被告既有使用、保管支票之經驗，對於重要金
      融工具之掛失程序，又焉能諉為不知？是其辯稱在97年10
      月23日星期五已發現異狀，適遇週末而無法辦理掛失云云
      ，亦難以憑採。
    (三)又按刑法上之故意，分為直接故意（確定故意）與間接故
      意（不確定故意），行為人對於構成犯罪之事實，明知並
      有意使其發生者為直接故意。行為人對於構成犯罪之事實
      ，預見其發生而其發生並不違背其本意者為間接故意；而
      間接故意與有認識的過失之區別，在於二者對構成犯罪之
      事實雖均預見其能發生，但前者對其發生並不違背其本意
      ，後者則確信其不發生。且幫助犯之成立，以行為人主觀
      上認識被幫助者正欲從事犯罪或係正在從事犯罪，且該犯
      罪有既遂之可能，而其行為足以幫助他人實現構成要件者
      ，即具有幫助故意，並不以行為人確知被幫助者係犯何罪
      名為必要。查現今申辦金融機構帳戶方式簡便，任何人均
      可辦理使用，如無正當理由，實無使用他人存摺、金融卡
      、密碼使用之理；再金融存款帳戶，事關存戶個人財產權
      益之保障，其與儲戶存摺、金融卡相結合，專屬性、私密
      性更形提高，除非本人或與本人具密切之關係者，難認有
      何理由可自由使用他人之私人存摺、印鑑及金融卡，一般
      人亦均應有妥善保管上開物件，防止被他人冒用之認知；
      復近來詐欺案件頻傳，不法詐騙份子，每每利用人頭帳戶
      為犯罪工具，屢經報章雜誌及其他新聞媒體披露，若任意
      提供自己帳戶等專屬性甚高之相關物件資料予不明人士使
      用，將有遭他人作為詐欺犯罪時，非正當資金進出使用之
      不法用途，此情當為具有社會生活經驗之成年人所得認識
      。是被告任意交付其帳戶存摺等物予上開真實姓名年籍不
      詳之成年人，並告知金融卡密碼，顯預見縱有人以其帳戶
      向社會大眾詐欺財物，避免遭查獲，亦不違背其本意至明
      。綜上，本件事證明確，被告幫助詐欺犯行，洵堪認定，
      其上揭所辯，均無非卸責之詞，不足採信，本案罪證明確
      ，應予依法論科。
三、按刑法上之幫助犯，係指以幫助之意思，對於正犯資以助力
    ，而未參與實施犯罪之行為者而言（最高法院49年臺上字第
    77號判例意旨參照）。被告提供金融機構帳戶之金融卡、密
    碼予他人，供他人作為實行詐欺取財犯罪使用，雖並未參與
    詐欺取財之行為，然其顯係以幫助之意思，參與詐欺取財構
    成要件以外之行為，為幫助犯，核被告所為，係犯刑法第30
    條第1 項前段、刑法第339 條第1 項之幫助詐欺取財罪。被
    告係幫助他人實行詐欺取財犯罪，依刑法第30條第2 項規定
    ，按詐欺取財正犯之刑減輕之。爰審酌被告並無前科紀錄，
    素行尚屬良好，惟其交付金融機構帳戶予詐欺集團使用，造
    成偵查犯罪機關事後追查贓款及詐欺集團成員極為困難，致
    使詐欺集團更加猖獗氾濫，對於社會治安之危害程度不容小
    覷，且犯罪後未能坦承犯行，毫無悔意，及其犯罪之動機、
    目的、手段、被害人所受損害金額等一切情狀，量處如主文
    所示之刑，並諭知易科罰金之折算標準。
據上論斷，應依刑事訴訟法第299 條第1 項前段，刑法第30條第
1 項、第2 項、第339 條第1 項、第41條第1 項前段，刑法施行
法第1 條之1 第1 項、第2 項前段，判決如主文。
本案經檢察官賴志盛到庭執行職務。
中    華    民    國    98    年    12    月    8     日
                  刑事第七庭    審判長法  官  簡璽容
                                      法  官  郭麗萍
                                      法  官  黃玉齡
以上正本證明與原本無異。
如不服本判決，應於收受判決後10日內向本院提出上訴書狀，並
應敘述具體理由；其未敘述上訴理由者，應於上訴期間屆滿後20
日內向本院補提理由書（均須按他造當事人之人數附繕本「切勿
逕送上級法院」）。
告訴人或被害人對於判決如有不服具備理由請求檢察官上訴者，
其上訴期間之計算係以檢察官收受判決正本之日期為準。
中    華    民    國    98    年    12    月    8     日
                                      書記官  黃鏽金
附錄論罪科刑法條：
中華民國刑法第339條
意圖為自己或第三人不法之所有，以詐術使人將本人或第三人
  之物交付者，處5年以下有期徒刑、拘役或科或併科1千元以下
  罰金。
以前項方法得財產上不法之利益或使第三人得之者，亦同。
前二項之未遂犯


司法院資訊處製作；財團法人民間司法改革基金會備份。
